---
title: 정규표현식 (1)
author: yoonani
date: '2020-07-27'
slug: regularexpression_in_R_with_stringr
categories:
  - R - 기초
tags:
  - strings
  - character
  - regular_expression
  - 정규표현식
  - 문자열
lastmod: '2020-07-27T15:10:54+09:00'
output:
  blogdown::html_page:
    toc: yes
---


## 정규표현식(Regular Expression)

정규표현식은 문자열 데이터의 값이 아닌 패턴을 정의하는 식입니다.
주민등록번호를 생각해 봅시다.

> 123456-2000115

주민등록번호는 우리나라 국민들이 일정한 나이가 되면 나라로부터 부여받는 일종의 일련번호로 사람마다 다 다를 것입니다. 값은 모두 다르나, 다음과 같은 형식입니다.

> "6개의 숫자로 구성한 문자"-"7개의 숫자로 구성한 문자"

이와 같이 문자열의 패턴을 표현한 식을 정규표현식이라고 합니다.


## R에서 정규표현식

R은 데이터를 다루는 프로그래밍 환경으로 다양한 데이터 유형을 다루기 위한 함수를 제공하고 있으며, 문자로 이뤄진 데이터와 관련이 있는 정규표현식을 위한 함수 또한 제공하고 있습니다.

`base` 패키지 내의 함수 `grep()`, `grepl()`, `regexpr()`, `gregexpr()`, `sub()`, `gsub()`, `regexec()`, `strsplit()` 들은 정규표현식을 지원하는 함수로 POSIX의 표준안을 따르는 패턴을 사용하는 함수들 입니다.[^1]

본 문서에서는 R 기본 패키지에서 사용하는 함수들 대신에 RStudio 개발팀이 제공하는 `tidyverse`에 포함되어 있는 `stringr` 패키지에서 제공하는 함수들을 이용하여 R에서 정규표현식을 사용하는 방법에 대해 알아보겠습니다.

`stringr` 패키지 사용을 위해 `tidyverse` 패키지를 작업공간과 연결하겠습니다.

```{r message=FALSE}
library( tidyverse )
```



### 주어진 패턴을 포함하는 문자열


주민등록번호를 생각해 봅시다. 주민등록번호는 반드시 문자 `-`를 포함합니다. 
문자열 내에 `-`이 포함된 경우 이를 추출하는 경우 다음과 같이 사용할 수 있습니다.

```{r}
rno <- c("790101-1234517", "7901011234517")
str_extract(rno, "-")
```

함수 `str_extract(x, pattern)`는 주어진 문자열 벡터(x)의 각 원소가 패턴에 해당하는 문자를 갖고 있을 경우 이를 반환하고 없을 경우 NA를 반환하는 함수입니다.


단지 `-` 포함 여부만 확인할 때는 `str_detect()`를 사용합니다.

```{r}
rno <- c("790101-1234517", "7901011234517")
str_detect(rno, "-")
```
 
함수 `str_detect(x, pattern)`는 주어진 문자열 벡터(x)의 각 원소가 패턴에 해당하는 문자를 포함하고 있을 경우 TRUE를 반환하고 없을 경우 FALSE를 반환하는 함수입니다.


다음의 경우를 생각해 봅시다.
`-` 이후에 나오는 문자는 우리나라의 주민등록번호 구성상 현재 0부터 8까지 존재합니다. 즉 문자가 나올 수 있는 범위를 제한하는 경우입니다. 한 문자가 나올 수 있는 경우를 나타내는 표현으로 대괄호쌍(`[`, `]`)을 이용합니다.

0부터 8중 임의의 한 글자를 나타내는 패턴은 `[012345678]`이 됩니다.

```{r}
rno
```

```{r}
str_detect(rno, "-[012345678]")
```

```{r}
str_extract(rno, "-[012345678]")
```


0부터 8까지 숫자를 모두 쓰려니 힘듭니다. 프로그래밍을 하는 사람들은 이런 걸 싫어하기에 한번에 표현할 수 없을까하는 고민을 당연히 하게 됩니다. 마침 012345678은 순서대로 그 값이 존재합니다. 그래서 저도 0부터 8까지라는 표현을 앞서 사용했습니다. 정규표현식에서도 이와 같은 방식을 사용합니다. 

`-`는 대괄호쌍 내에서는 이런 범위를 나타내어 0부터 8을 나타내는 패턴은 `[0-8]`이 됩니다.

```{r}
str_detect(rno, "-[0-8]")
```

```{r}
str_extract(rno, "-[0-8]")
```

이는 일반 문자에도 동일하게 적용됩니다.

다음은 노래 제목입니다. 다음의 제목 중에서 a 다음에 b, c, d 중 한 글자가 들어가는 제목을 찾아봅시다.

```{r}
titles <- c("abracadabra", "don't start now")
titles
```

먼저 개별 문자로 찾는 방식입니다.

```{r}
str_detect(titles, "a[bcd]")
str_extract(titles, "a[bcd]")
```

범위로 표현해 봅시다.

```{r}
str_detect(titles, "a[b-d]")
str_extract(titles, "a[b-d]")
```


이와 같이 대괄호쌍으로 지정하는 것을 문자열 클래스라고 합니다.

또한, 범위로 표현할 수 있는 것들중 그 유형을 특정할 수 있는 것이 있습니다. `[0-9]`는 숫자, `[a-z]`는 모든 소문자 등으로요...

그래서 정규표현식에서 이런 패턴을 지칭하는 사전에 정의된 문자열 클래스를 지원하고 있으며 자주 사용하는 것들로 다음과 같은 클래스가 있습니다.


| 정의된 클래스 | 설명 |
|:------------------:|------|
|[:punct:]           | 임의의 구둣점(. , ! ? 외 키보드 상 특수문자 #@$ 등) |
|[:digit:]           | 임의의 숫자 |
|[:lower:]           | 임의의 알파벳 소문자 |
|[:upper:]           | 임의의 알파벳 대문자 |
|[:alpha:]           | 임의의 알파벳 |
|[:alnum:]           | 임의의 알파벳이나 숫자 |
|[:space:]           | 임의의 공백문자 (빈칸, 탭, 엔터 등) |
|[:blank:]           | 빈칸 혹은 탭 중 하나 |

위의 경우외에도 다양한 클래스가 존재 합니다. ([링크](https://www.petefreitag.com/cheatsheets/regex/character-classes/)를 참고해 주세욘)




### 이스케이프 문자


만일 사칙연산 기호 중 하나를 찾기위해 `[+-*/]`를 패턴으로 사용한다면, 제대로 작동하지 않을 것입니다. 이는 `-`가 대괄호내에서 범위를 나타내도록 정했기 때문입니다. 이와같이 사전에 정의된 문자의 역할이 아닌 문자로써 필요한 경우 우리는 역슬래쉬('\', 글꼴에 따라 통화기호(원, 엔 등))를 이스케이프 문자로 사용합니다.

다음을 보겠습니다.

```{r}
expression <- c("y = ax + b", "y = a^x")
expression
```

사칙연산을 포함하는 문자열을 찾기 위해 다음과 같이 합시다.

```{r error=TRUE}
str_detect(expression, "[+-*/]")
```

보시는 바와 같이 R이 에러가 발생했다고 보고하고 있습니다.
이를 다음과 같이 바꿔봅시다.

* 아래의 예에서 역슬래쉬를 두개 사용했습니다. 이는 R의 문자열 데이터에도 이스케이프 문자가 존재하여 데이터로써의 문자가 아닌 다른 기능을 나타낼 때 사용하는 것으로 역슬래쉬를 한번만 사용하면 문자열 데이터 내에서 `-`를 특수기호로 인식하기 때문입니다. 이를 방지하기 위해 문자로써 역슬래쉬를 사용하기 위해 두 번 겹쳐 사용했습니다.
* 즉, 처음 사용한 역슬래쉬는 R 문자열에서 이스케이프 처리를 위해 사용하여 뒤에 나오는 역슬래쉬를 문자로써 인식하게 하여 정규표현식의 패턴에서 이를 이스케이프 기호로 인식하게 하기 위함입니다.
* 이와 유사한 예로 Windows에서 폴더를 구분하는 문자는 역슬래쉬를 사용하므로 R에서 파일의 위치를 나타낼 때 Windows 표현 방법을 사용한다면  `".\\data\\week01.csv"` 와 같이 표현합니다. 그러나 R에서는 운영체제에 상관없이 폴더 구분문자로 슬래쉬(`/`)를 사용할 수 있으므로 `"./data/week01.csv"`로 표현할 수 있습니다.

```{r error=TRUE}
str_detect(expression, "[+\\-*/]")
```


이스케이프 문자를 이용한 처리는 문자열에서 많이 사용하므로 잘 기억해 주세요.



### 문자의 반복

```{r}
singers <- c("Mose Allison", "Richard Boone", "Louis Armstrong")
```

가수의 이름 중 두개의 동일한 문자가 연속되는 경우를 생각해 봅시다. 앞서 사전에 정의된 문자열 클래스를 이용하면 다음과 같을 것입니다.

```{r}
str_detect(singers, "[:alpha:][:alpha:]")
```

이 코드는 알파벳 두 개의 문자가 연속인 패턴을 찾는 것으로 잘 작동합니다. 하지만, 프로그래밍 언어를 만드는 사람들은 연속으로 동일한 것이 나오는 것을 싫어합니다.

다음을 봅시다.

```{r}
str_detect(singers, "[:alpha:]{2}")
str_detect(singers, "[:alpha:]{2,3}")
str_detect(singers, "[:alpha:]{2,}")
```

정규표현식에서 중괄호는 반복 횟수를 나타내며 최소값과 최대값을 갖습니다. 위의 코드로 부터 지정하는 방법을 살펴보면

* 먼저 정확히 2번 나타나는 패턴입니다.
* 최소 2번에서 최대 3번 나타나는 패턴입니다.
* 2번 이상 나타나는 패턴입니다.


### 특수한 기호들

#### 점('.')

정규표현식에서 `.`은 임의의 한문자를 나타냅니다. 다음 예를 보겠습니다.

```{r}
titles
str_detect(titles, "a.r")
str_extract(titles, "a.r")
str_extract_all(titles, "a.r")
str_extract_all(titles, "a.r", simplify=TRUE)
class( str_extract_all(titles, "a.r", simplify=TRUE) )
```

위의 예는 문자 a 이후 임의의 한문자가 나타나고 문자 r이 나오는 모든 패턴에 대한 예입니다. 

* titles 벡터의 첫번째 원소에는 이런 패턴이 존재하고 두번째 원소에는 이런 패턴이 존재하지 않음을 알 수 있습니다.

* 존재할 경우 어떤 문자가 이에 해당하는지 살펴보기 위해 `str_extract()` 함수를 사용하였으나, 이 함수는 처음 패턴에 해당하는 결과만 보여줍니다.

* 만일 패턴을 만족하는 모든 문자열을 출력하기 위해 `str_extract_all()` 함수를 사용합니다. `stringr` 패키지의 함수 중 이와같이 첫번째 패턴을 찾아서 지정한 행동을 하는 함수들과 함께 함수명에 `_all` 이 붙어 모든 일치하는 패턴에 주어진 행동을 하는 함수들이 존재합니다. 
    * 함수 `str_extract_all()` 은 벡터의 각 원소별로 리스트의 요소를 구성하고 벡터 원소에서 찾아진 모든 결과들을 리스트의 원소별로 벡터로 저장합니다.

* 함수 `str_extract_all()` 은 인수 `simplify`를 가질 수 있으며 기본값은 `FALSE`입니다. 만일 simplify인수에 `TRUE`를 전달하면, 벡터별로 찾은 모든 패턴의 수가 가장 큰 값을 열의 수로 하는 행렬(Matrix)의 형태 결과를 전달합니다.


#### 반복과 관련한 기호들 : ?, +, *

앞서 반복에서 살펴본 것중 특수한 상황을 나타내는 기호가 있으며 기본으로 사용되는 세가지 기호는 다음과 같습니다.

| 기호 | 설명 | 반복 표현 |
|:----:|------|:---------:|
| ? | 앞의 문자가 없거나 한번 | {0,1}  |
| + | 앞의 문자가 1회 이상 반복 | {1,} |
| * | 앞의 문자가 0회 이상 반복. 즉, 아예 나타나지 않거나 나타났을 경우 여러번 반복하는 경우 | {0,} |

예를 통해 확인해 보겠습니다.

```{r}
userid <- c("goplay", "go22play")
userid

str_detect(userid, "o[:digit:]?p")
str_detect(userid, "o[:digit:]+p")
str_detect(userid, "o[:digit:]*p")
```
 
각 줄별로 설명을 드리면 다음과 같습니다.
 
* o와 p 사이에 숫자가 안 나오거나 1회 나와야 하므로 숫자가 없는 첫번째 원소가 이 패턴에 해당합니다.
* o와 p 사이에 숫자가 1회 이상 나와야 하므로 두번째 원소가 이 패턴에 해당합니다.
* o와 p 사이에 숫자가 안 나오거나 여러번 나오는 패턴으로 두 원소 모두 이에 해당합니다.

그리고 이 반복 기호들은 서로 결합하여 다양한 의미로도 사용합니다.[^2] 


갈 길이 아직 많이 남았습니다. 잠시 쉬는 의미로 이번 글에서는 여기까지 설명드리겠습니다. 궁금한 것이 있으시면 아래 메일주소로 말씀주세요.


[^1]:정규표현식을 위한 표준은 크게 POSIX 방식과 프로그래밍 언어인 PERL로 부터 제안한 [PCRE (Perl Compatible Regular Expressions)](https://en.wikipedia.org/wiki/Perl_Compatible_Regular_Expressions)의 두 가지가 있습니다.
[^2]:RStudio 팀의 문서를 보시면 더욱 많은 내용이 있습니다.  [RSrtudio팀의 stringr 에서의 정규표현식 문서 중 반복](https://stringr.tidyverse.org/articles/regular-expressions.html#repetitionㅈ)